# Ficha Técnica

La Estudio de inclusión Digital 2023 es una investigación cuantitativa que se enmarca en el desarrollo de la línea social de NUDOS. Tiene como objetivo conocer los niveles de acceso, uso y consciencia que tienen los habitantes de ciertas comunas rurales y urbanas sobre las tecnologías computacionales y de información asociadas al internet y los espacios digitales.

En el siguiente apartado se presentan los detalles metodológicos respecto al diseño y la implementación del estudio en cuestión.

## Diseño {.unnumbered}

### Diseño muestral {.unnumbered}

```{r}
library(haven)
library(sjmisc)
library(tidyverse)
library(janitor)

raw_2023<-read_sav("../01_input/01_raw_data/2023_survey_raw.sav") |> clean_names()

labelled_raw_2023_a <-raw_2023 %>% drop_na(zona_rural) %>% to_label()
labelled_raw_2023_b <-raw_2023 %>% drop_na(comuna_urbano) %>% to_label()


```

Se utilizó un diseño muestral probabilístico por áreas coumunales, aunque no proporcional a nivel regional. En ese sentido, el universo representado son hombres y mujeres mayores de 14 años que son residentes permanentes en las comunas que fueron seleccionadas[^ficha-1]. La muestra cuenta con mecanismos de selección diferenciados para localidades rurales y urbanas. Para el caso rural, los hogares fueron seleccionados según criterios de ruta aleatoria simple. Para el caso urbano, se establecieron conglomerados por manzana, y luego se hizo una ruta de selección sistemática de los hogares con individuos entrevistados.

[^ficha-1]: Las comunas urbanas seleccionadas son: `r unique(labelled_raw_2023_b$comuna_urbano)`. Y las comunas rurales seleccionadas son `r unique(labelled_raw_2023_a$zona_rural)`.

El error muestral del estudio es de ±2,8% para el total de los participantes bajo los supuestos de muestreo aleatorio simple, varianza máxima y 95% de confianza. En cada hogar se entrevistó a un solo individuo.

### Diseño del instrumento de medición {.unnumbered}

El instrumento de medición corresponde a un cuestionario digital aplicado cara a cara a través de una aplicación digital dipuesta en una tablet electrónica. Las y los investigadores de NUDOS diseñaron el cuestionario esperando obtener información respecto a las oportunidades de acceso a internet del individuo, su uso cotidiano, habilidades y alfabetización con conceptos digitales, entre otras. Se hizo un riguroso proceso de revisión por pares entre investigadores e investigadoras con experiencia en estudios sobre brechas digitales antes de definir el instrumento final. Este cuestionario está compuesto por preguntas cerradas de carácter dicotómico, simple y múltiple. Se dividió la entrevista en siete módulos, que abordan las siguientes dimensiones:

-   **Módulo A:** *Caracterización del hogar.*

-   **Módulo B:** *Acceso y uso de internet.*

    -   Uso de dispositivos personales y del hogar.
    -   Adopción de internet en el hogar.
    -   Sistemas de conexión del hogar.
    -   Acceso personal a internet.
    -   Uso de redes sociales.

-   **Módulo C:** *Habilidades digitales*

    -   Autoeficacia e inseguridad con las tecnologías.
    -   Habilidades digitales operacionales.
    -   Habilidades digitales de navegación.
    -   Habilidades digitales sociales.
    -   Habilidades digitales creativas.
    -   Alfabetización digital.

-   **Módulo D:** *Consciencia Algorítmica*

    -   Alfabetización algorítmica.
    -   Filtración de contenidos.
    -   Interpelación humana.
    -   Consideraciones éticas.

-   **Módulo E:** *Actividades digitales.*

    -   Redes de apoyo digital
    -   Adquirir información en internet.
    -   Comunicación a través de internet.
    -   Recreación en internet.
    -   Comercio electrónico y emprendimiento online.
    -   Trámites digitales.

-   **Módulo F:** *Caracterización personal.*

    -   Distancia social.
    -   Personalidad innovadora.
    -   Sentimientos sobre internet.
    -   Sentimientos sobre la comunidad.
    -   Autoeficacia política.
    -   Capital social.
    -   Características de la localidad.

-   **Módulo G:** *Caracterización sociodemográfica*

    -   Ingresos.
    -   Ocupación.
    -   Nivel educacional.

El usuario puede descargar el cuestionaro haciendo click en el botón a continuación:

::: {style="text-align: center;"}
<a href="questionnaire.pdf" download class="button">Descargar Cuestionario</a>
:::

## Implementación {.unnumbered}

El levantamiento de los datos se desarrolló entre el 31 de agosto y el 6 de septiembre de 2023, y estuvo a cargo de la empresa consultora [Feedback Research](https://www.feedbackresearch.cl/){target="_blank"}. En promedio, las entrevistas se prolongaron por 30 minutos.

Antes de contestar la encuesta, las personas invitadas tuvieron acceso a leer un consentimiento informado describiendo las características de la encuesta y las implicancias de la participación en el estudio. Solamente pudieron participar aquellas personas que firmaron el consentimiento informado.

En total, se visitaron 2.971 hogares de los cuales se logró contactar a 1704. De lo hogares contactados, se lograron 1.200 entrevistas correctas. En otras palabras, la encuesta cuenta una tasa de rechazo de 30% aproximadamente. Para ver los detalles del levantamiento de los datos, se sugiere revisar la @tbl-levantamiento.

```{r}
#| label: tbl-levantamiento
#| tbl-cap: Rendimiento muestral

library(readxl)
library(gt)
read_xlsx("../01_input/04_codebook/sample_imp.xlsx") |>
  
  
  gt() |>
  
  tab_header(
    title = "Rendimiento implementación de la muestra",
    subtitle = "Resumen Urbano/Rural"
  ) |>
  
  tab_spanner(
    label = "Urbano",
    columns = c(ends_with("u"))
  ) |>
  
  tab_spanner(
    label = "Rural",
    columns = c(ends_with("r"))
  ) |>
  
  cols_label(
    rendimiento = "Categoría de rendimiento",
    casos_u = "Número de casos",
    porcentaje_u = "% sobre total",
    categoria_u = "% sobre categoría",
    casos_r = "Número de casos",
    porcentaje_r = "% sobre total",
    categoria_r = "% sobre categoría"
  ) |>
  
  
    tab_row_group(
    group = "Total",
    rows = 11
  ) |>
  
   tab_row_group(
    group = "Sin contacto",
    rows = 7:10
  ) |>
  
  tab_row_group(
    group = "Contacto",
    rows = 1:6
  ) |>
  
  sub_missing(missing_text = "")

```

## Muestra lograda {.unnumbered}

La muestra final cuenta con `r nrow(raw_2023)` casos. De estos, `r raw_2023 |> filter(tipo_zona==1) |> nrow()` pertenecen a población de asentamientos urbanos y `r raw_2023 |> filter(tipo_zona==2) |> nrow()` pertenecen a habitantes de sectores rurales. En la @tbl-zone-sample el usuario puede encontrar las comunas de Chile que fueron visitadas, y el total de casos de la muestra pertenecientes a ellas.

```{r}
#| label: tbl-zone-sample
#| tbl-cap: Casos por comuna
#| tbl-subcap: 
#|   - "Urbanos"
#|   - "Rurales"
#| layout-ncol: 2

library(knitr)

labelled_raw_2023_b %>% count(Comuna=comuna_urbano) |> gt() |>
  cols_label(Comuna="")
labelled_raw_2023_a %>% count(Comuna=zona_rural) |> gt()|>
  cols_label(Comuna="")
```

La @tbl-demographics-sample expone las características sociodemográficas de la muestra total, y su distribución urbana y rural.

```{r}
#| label: tbl-demographics-sample
#| tbl-cap: Caracterización sociodemográfica

table<-cbind(
rbind(
raw_2023 |> count(variable=to_label(a1)) |>
  mutate(Porcentaje=paste0(round(n*100/1200,2),"%")),

raw_2023 |> count(variable=to_label(nse)) %>% 
  mutate(Porcentaje=paste0(round(n*100/1200,2),"%")),

raw_2023 |> mutate(variable=case_when(a2>65~"Más de 65 años",
                                   a2<=65 & a2>55~"Entre 65 y 56 años",
                                   a2<=55 & a2>45~"Entre 55 y 46 años",
                                   a2<=45 & a2>35~"Entre 45 y 36 años",
                                   a2<=35 & a2>25~"Entre 35 y 26 años",
                                   a2<=25~"Entre 14 y 25 años")) %>%
  count(variable) |>
  mutate(Porcentaje=paste0(round(n*100/1200,2),"%"))
), 

rbind(
labelled_raw_2023_b |> count(variable=to_label(a1)) |>
  mutate(Porcentaje=paste0(round(n*100/751,2),"%")),

labelled_raw_2023_b |> count(variable=to_label(nse)) |>
  mutate(Porcentaje=paste0(round(n*100/751,2),"%")) |>
  rbind(data.frame(variable="AB",n=0,Porcentaje=0)), #Añadir fila no contabilizada

labelled_raw_2023_b |> mutate(variable=case_when(a2>65~"Más de 65 años",
                                   a2<=65 & a2>55~"Entre 65 y 56 años",
                                   a2<=55 & a2>45~"Entre 55 y 46 años",
                                   a2<=45 & a2>35~"Entre 45 y 36 años",
                                   a2<=35 & a2>25~"Entre 35 y 26 años",
                                   a2<=25~"Entre 14 y 25 años")) |>
  count(variable) |>
  mutate(Porcentaje=paste0(round(n*100/1200,2),"%"))
),

rbind(
labelled_raw_2023_a |> count(variable=to_label(a1)) |>
  mutate(Porcentaje=paste0(round(n*100/449,2),"%")),

labelled_raw_2023_a |> count(variable=to_label(nse)) %>% 
  mutate(Porcentaje=paste0(round(n*100/449,2),"%")),

labelled_raw_2023_a |> mutate(variable=case_when(a2>65~"Más de 65 años",
                                   a2<=65 & a2>55~"Entre 65 y 56 años",
                                   a2<=55 & a2>45~"Entre 55 y 46 años",
                                   a2<=45 & a2>35~"Entre 45 y 36 años",
                                   a2<=35 & a2>25~"Entre 35 y 26 años",
                                   a2<=25~"Entre 14 y 25 años")) %>%
  count(variable) |>
  mutate(Porcentaje=paste0(round(n*100/499,2),"%")))
)

colnames(table)[4:6] <- paste0(colnames(table)[4:6], "b")
colnames(table)[7:9] <- paste0(colnames(table)[7:9], "a")

table<-table %>% select(-variableb,-variablea)

  gt(table) |>
  
  tab_row_group(
  group = "Nivel Socioeconómico",
  rows = 4:10
  ) |>
  
  tab_row_group(
  group = "Edad",
  rows = 11:16
  ) |>
  
  tab_row_group(
  group = "Género",
  rows = 1:3
  )|>
  
  tab_header(
    title = "Caracterización sociodemográfica de la muestra",
    subtitle = "Resumen"
  ) |>
    
  tab_spanner(
    label = "Total",
    columns = c(variable,n,Porcentaje)
  ) |>
  
  tab_spanner(
    label = "Urbano",
    columns = c(ends_with("b"))
  ) |>
  
  tab_spanner(
    label = "Rural",
    columns = c(ends_with("a"))
  ) |>
    
  cols_label(variable="",
             nb="n",
             na="n",
             Porcentajea="Porcentaje",
             Porcentajeb="Porcentaje")


```

## Tabla resumen

```{r}
#| label: tbl-resume
#| tbl-cap: Resumen Ficha Técnica
read_xlsx("../01_input/04_codebook/resume_tecnique.xlsx") |>
  
  gt()
```
