# Procesamiento y variables

En el siguiente módulo se detalla el libro de códigos de la base de datos, así como las frecuencias y procesamientos que recibe la base de datos final.

## Libro de códigos

Para un uso adecuado de la base de datos de la encuesta se recomienda a las y los investigadores trabajar con el libro de códigos confeccionado por NUDOS (ver @tbl-codebook).

-   La primera columna de la tabla muestra el código identificador del item, el cual también es el nombre de la columna asociada en la base de datos. El código identificador cuenta con una letra que indica el módulo al que pertenece el ítem, seguido por números que indican el lugar que ocupa la pregunta en términos de orden de la pregunta.

-   La segunda columna muestra la dimensión de análisis que se está operacionalizando con el item.

-   La tercerca columna muestra el fraseo de la pregunta a la que pertenece el ítem en cuestión. En caso de ser una batería de preguntas, la cuarta columna muestra los ítems que están dentro de la batería.

-   La quinta columna despliega las alternativas de respuesta que tiene el entrevistado para responder. En caso de estar vacía, **la pregunta tiene respuestas numéricas o abiertas**.

-   La sexta y última columna indica los filtros a los que fue sometido el ítem.

```{r}
#| label: tbl-codebook
#| tbl-cap: Libro de códigos

library(knitr)
library(readxl)
library(gt)
library(kableExtra)
library(gtsummary)
library(sjlabelled)
library(janitor)
library(haven)

read_xlsx("../01_input/04_codebook/codebook.xlsx")[,2:7] |> 
  
  gt(rowname_col = "code") |>
  
  sub_missing(missing_text = "") |>
  
  tab_row_group(
    group = "Módulo G: Caracterización sociodemográfica",
    rows = 253:262
  ) |>
  
  tab_row_group(
    group = "Módulo F: Caracterización Personal",
    rows = 198:252
  ) |>
  
  tab_row_group(
    group = "Módulo E: Actividades Digitales",
    rows = 142:197
  ) |>
  
  tab_row_group(
    group = "Módulo D: Consciencia Algorítmica",
    rows = 135:141
  ) |>
  
  tab_row_group(
    group = "Módulo C: Habilidades digitales",
    rows = 82:134
  ) |>
  
  tab_row_group(
    group = "Módulo B: Acceso a internet",
    rows = 6:81
  ) |>
  
  tab_row_group(
    group = "Módulo A: Caracterización del hogar",
    rows = 1:5
  ) |>
  
  cols_label(
    sub_dimension = "Dimensión de análisis",
    question = "Fraseo de pregunta",
    items = "Items",
    response_categories = "Categorías de respuesta",
    filters = "Filtros aplicados"
  ) |>
  
  tab_options(
    container.height = "600px",
    container.overflow.y = TRUE
  ) |>
  
  tab_header(
    title = "Libro de códigos",
    subtitle = "Encuesta de Inclusión Digital 2023"
  ) 

  
```
## Frecuencias

En la @tbl-frequency se encuentra el total de respuestas válidas por ítem (N), así como la frequencia de cada una de las alternativas de respuesta. Los participantes filtrados en las preguntas que lo requieren se muestran en una fila con la categoría *"Unkown"*.

```{r}
#| label: tbl-frequency
#| tbl-cap: Frecuencias y casos perdidos

raw_2023<-read_sav("../01_input/01_raw_data/2023_survey_raw.sav") |> clean_names()

raw_2023[,36:ncol(raw_2023)] |> clean_names() |> 
  to_label() |> select(-c(h3,nse)) |>
  tbl_summary() |>
  add_n() |>
  bold_labels() |>
  as_kable_extra() |>
  scroll_box(height = "500px")

```

## Manipulación y creación de índices

Además de lo anterior, la base de datos cuenta con escalas estimadas a partir de algunos de los ítems recién presentados. Estas escalas permiten al usuario trabajar con los principales constructos que busca medir el estudio, sin tener que procesar los datos por su cuenta. La @tbl-index despliega la información necesaria para trabajar con estas escalas.

-   La primera columna muestra el código identificador de la columna que aparece en la base de datos. La segunda el nombre del constructo que indica la escala.
-   La tercera columna detalla el modo en el que fue estimado el índice: "*Por promedio*" significa que se promedió el puntaje de los ítems que componen la escala, en cambio "*Sumativo*" significa que la escala se compone de la suma total de ítems que son tratados como dummy. La cuarta columna muestra el rango de posibles valores en los que puede variar el puntaje de la escala.
-   Las últimas columnas estadísticos descriptivos de la distribución de los puntajes de la escala, así como su cantidad de casos validos y consistencia interna (Alfa de Cronbach).

**Se sugiere trabajar con estos índices para reducir la complejidad de los análisis en cuestión**. El código R de procesamiento y construcción de los índices es abierto y reproducible. Puedes revisarlo haciendo [click aqui](https://github.com/milenio-nudos/2023_digital_inclusion/blob/main/02_scripts/01_data_proc.R) 

```{r}
#| label: tbl-index
#| tbl-cap: Descripción de índices

load("../01_input/02_proc_data/digital_inclusion_2023.RData")

index_table <- source("../02_scripts/02_index_validation.R") |>
                as.data.frame()

names(index_table) <- gsub("^.{1,6}", "", names(index_table))



  gt(index_table) |>
  sub_missing(missing_text = "") |>
  cols_label(
    Variable = "Código",
    Label = "Escala",
    Estimation = "Tipo de estimación",
    Rango = "Rango de valores",
    Mean = "Mean",
    SD = "Desviación típica",
    N_Missing = "Casos perdidos",
    Complete_rate = "% de casos validos",
    Hist = "Histograma",
    Cronbach = "Alpha de Cronbach",
    C.I...2.5..97.5.. = "I.C. Cronbach"
  ) |>
    
  cols_hide(columns = 12)|>
    
  tab_footnote(
    footnote = "Construído a partir de c1_1, c1_2, c1_3 y c1_4",
    locations = cells_body(columns = Variable, rows = 1)
    ) |>
    
    tab_footnote(
    footnote = "Construído a partir de c2_1, c2_2, c2_3 y c2_4",
    locations = cells_body(columns = Variable, rows = 2)
    ) |>
    
    tab_footnote(
    footnote = "Construído a partir de c3_1_1, c3_1_2, c3_1_3, c3_1_4, c3_1_5 y c3_1_6",
    locations = cells_body(columns = Variable, rows = 3)
    ) |>
    
    tab_footnote(
    footnote = "Construído a partir de c3_2_1, c3_2_2, c3_2_3, c3_2_4 y c3_2_5",
    locations = cells_body(columns = Variable, rows = 4)
    ) |>
    
    tab_footnote(
    footnote = "Construído a partir de c3_3_1, c3_3_2, c3_3_3, c3_3_4, c3_3_5 y c3_3_6",
    locations = cells_body(columns = Variable, rows = 5)
    ) |>
    
    
    tab_footnote(
    footnote = "Construído a partir de c3_4_1, c3_4_2 y c3_4_3",
    locations = cells_body(columns = Variable, rows = 6)
    ) |>
    
    tab_footnote(
    footnote = "Construído desde c3_1_1 hasta c3_4_2",
    locations = cells_body(columns = Variable, rows = 7)
    ) |>
    
    tab_footnote(
    footnote = "Construído desde c4_1 hasta c4_19",
    locations = cells_body(columns = Variable, rows = 8)
    ) |>
    
    tab_footnote(
    footnote = "Construído a partir de d2_1_1, d2_1_2, d2_2_1, d2_2_2, d2_3_1 y d2_3_2",
    locations = cells_body(columns = Variable, rows = 9)
    ) |>
  
    tab_footnote(
    footnote = "Construído a partir de f2_1, f2_2 y f2_3",
    locations = cells_body(columns = Variable, rows = 10)
    ) |>
    
    tab_footnote(
    footnote = "Construído desde f6_1 hasta f6_13",
    locations = cells_body(columns = Variable, rows = 11)
    ) |>
    
    tab_footnote(
    footnote = "Construcción categórica a partir de ingreso total de hogar (g3_x), educación (g6 o g7) y ocupación (g8 o g9) del jefe de hogar",
    locations = cells_body(columns = Variable, rows = 12)
    ) |>
    
    tab_footnote(
    footnote = "https://aimchile.cl/gse-chile/",
    locations = cells_body(columns = Estimation, rows = 12)  
    ) |>
  
  tab_options(
    container.height = "600px",
    container.overflow.y = TRUE
  ) |>
  
  tab_header(
    title = "Descripción de principales escalas",
    subtitle = "Estudio Inclusión Digital 2023"
  ) 
  
  
```
